【裁判字號】    95,簡上,63
【裁判日期】    950602
【裁判案由】    確認本票債權不存在
【裁判全文】
臺灣臺中地方法院民事判決  95年度簡上字第63號
上  訴  人  甲○○
訴訟代理人  江來盛    律師
上  訴  人  乙○○
被  上訴人  丙○○
當事人間確認本票債權不存在事件，上訴人對於中華民國95年1
月11日本院台中簡易庭94年度中簡字第5453號第一審判決提起上
訴，本院於民國95年5月19日言詞辯論終結，判決如下：
    主    文
原判決關於駁回上訴人後開第二項、第三項之訴部分及其訴訟費
用之裁判廢棄。
確認被上訴人持有上訴人甲○○名義於民國九十一年七月一日簽
發，面額新台幣壹拾萬元，票號TH0000000號，到期日為民國九
十一年九月一日及於民國九十二年七月十日簽發，面額新台幣貳
拾萬元，票號WG0000000號，未載到期日，均經上訴人乙○○背
書之兩紙本票對上訴人本票債權不存在。
被上訴人應將前項兩紙本票返還上訴人乙○○。
其餘上訴駁回。
第一、二審訴訟費用，由被上訴人負擔四分之三，餘由上訴人甲○○負擔。
    事    實
甲、上訴人方面：
一、聲明：求為判決：
  (一)原判決廢棄。
  (二)確認上訴人乙○○交付被上訴人持有上訴人甲○○於民國（
    下同）91年7月1日簽發，面額新台幣（下同）10萬元，票號
    TH0000000號，到期日91年9月1日及於92年7月10日簽發，面
    額20萬元，票號WG0000000號，未載到期日之兩紙本票對上
    訴人本票債權不存在。
  (三)被上訴人應將前項兩紙本票返還上訴人。
  (四)第一、二審訴訟費用由被上訴人負擔。
二、陳述：除與原判決記載相同者，茲引用之外，補稱：
  (一)系爭兩紙本票並非上訴人甲○○開立，亦未授權或同意乙○○開立系爭兩紙本票。被上訴人竟覬覦上訴人甲○○之錢財
    ，萌生歹念，乘上訴人乙○○向其票貼之際，乃藉機向乙○○誑稱須開立上訴人甲○○名義之本票供擔保，才同意乙○○調現，上訴人乙○○為能順利調現，乃聽其教唆簽發系爭
    兩紙本票予被上訴人。
  (二)被上訴人主張系爭兩紙本票係上訴人乙○○交付供其於84年
    6月17日向其借款40萬元之擔保，但上訴人乙○○並未向被
    上訴人借40萬元，該40萬元係訴外人蕭嘉勳所借。上訴人乙○○於91、92年間向被上訴人調現之支票均有兌現，但供擔
    保之系爭兩紙本票未返還。
  (三)兩造間既無消費借貸之法律關係存在，其等間之本票債權不
    存在，被上訴人應將系爭兩紙本票返還上訴人。
三、證據：除援用第一審所提證據外，補提切結書、存證信函、
    本票裁定、本票、貼現支票明細及其存根等影本為證。
乙、被上訴人方面：
一、聲明：求為判決：駁回上訴。
二、陳述：除與原判決記載相同者，茲引用之外，補稱：
  (一)上訴人甲○○於原審主張系爭兩紙本票債權不存在，直至94
    年度中簡字第5453號敗訴判決，提起上訴，始改稱系爭兩紙
    本票係偽造，但上訴人於接到93年度票字第14204號民事裁
    定時，僅提起抗告，並未依法提起確認之訴，顯見系爭本票
    並非偽造。
  (二)上訴人乙○○表示，伊繼承其父遺產，登記在其兄甲○○名
    下，伊可分得500萬元，屆期可清償40萬元之前債。但因目
    前經濟拮據，要求被上訴人再予融資。為債權履行之確保，
    被上訴人要求乙○○提供其兄甲○○簽發之本票作擔保，亦
    屬合理要求。
三、證據：除援用第一審所提證據外，補提民事裁定及其確定證
    明書等影本為證。
    理    由
一、本件上訴人起訴主張：上訴人乙○○交付被上訴人持有以上
    訴人甲○○名義簽發，經上訴人乙○○背書，發票日為91年
    7月1日，面額10萬元，票號TH0000000號，到期日為91年9月
    1日及發票日為92年7月10日，面額20萬元，票號WG0000000
    號，未載到期日之兩紙本票，上訴人甲○○主張非其開立，
    亦未授權或同意乙○○開立。上訴人乙○○主張其於91、92
    年間以票向被上訴人調現時，聽從被上訴人唆使而簽發系爭
    兩紙本票做為借款償還擔保，各該調現支票均已兌現，被上
    訴人未將系爭兩紙本票返還。被上訴人竟主張系爭兩紙本
    票係上訴人乙○○交付，供其於84年6月17日向其借款40萬
    元之擔保。但上訴人乙○○並未向被上訴人借40萬元，該40
    萬元係訴外人蕭嘉勳所借，是兩造間並無消費借貸之法律關
    係存在，其等間之系爭本票債權不存在，被上訴人應將系爭
    兩紙本票返還上訴人。
    被上訴人則以：上訴人甲○○於原審係主張系爭兩紙本票債
    權不存在，待一審敗訴判決後，上訴二審，始改稱系爭兩紙
    本票係偽造，但上訴人甲○○於接到93年度票字第14204號
    本票裁定時，僅提起抗告，並未依法提起確認之訴，顯見系
    爭本票並非偽造；上訴人乙○○表示，伊繼承其父遺產，登
    記在其兄甲○○名下，處分後伊可分得500萬元，屆期可清
    償40萬元之前債。但因目前經濟拮据，要求被上訴人再予融
    資。為確保前債40萬元之履行，被上訴人要求乙○○提供其
    兄甲○○簽發之系爭兩紙本票作為擔保，亦屬合理要求等語
    ，資為抗辯。
二、按發票人主張本票係偽造變造者，應於接到法院准許強制執
    行裁定後20日之不變期間內對執票人向為裁定法院提起確認
    之訴，非訟事件法第195條第1項定有明文。查本件上訴人甲○○於接到本院93年度票字第14204號就系爭兩紙本票准許
    強制執行裁定後，僅提起抗告，就實體上為爭執，致遭駁回
    抗告確定。上訴人甲○○固未於上開20日之不變期間內提起
    確認之訴，惟依最高法院64年第3次民事庭總會決議認發票
    人逾期未起訴者，僅無同條第2項規定之適用，亦即僅生應
    否停止強制執行問題，並非逾期不得再提起確認之訴，合先
    明。
三、本件爭點在於上訴人乙○○交付被上訴人丙○○以上訴人甲○○名義簽發，經上訴人乙○○背書發票日為91年7月1日，
    面額10萬元，票號TH0000000號，到期日為91年9月1日及發
    票日為92年7月10日，面額20萬元，票號WG0000000號，未載
    到期日之兩紙本票，究竟係為84年6月17日所借40萬元之擔
    保或為上訴人乙○○於91、92年間以票向被上訴人丙○○調
    現之融資擔保？經查：
  (一)上訴人乙○○之夫、被上訴人丙○○之弟蕭嘉勳於93年12月
    7日本院審理93年度中簡字第3026號甲○○與丙○○間確認
    本票債權不存在事件時，到庭供稱：「我要向被告（即丙○○）借錢，他不願意借給我，我是因為向一位姓楊的地下錢
    莊借60萬元，用房子抵押，借40萬元是要還房子抵押借款，
    本來被告不願意借給我，是我父親出面才借給我，40萬元是
    透過我父親拿給我，嗣經一、二年我與我父親及被告一起在
    被告家，由我父親跟被告說不要再跟蕭嘉勳求償這40萬元，
    當時被告有同意」。庭上問被告丙○○對證人蕭嘉勳證言有
    何意見？被告丙○○答稱「否認證人所言，是我親手交40萬
    元給蕭（嘉勳），我從來沒有免除證人蕭對我所欠40萬元債
    務」。上開40萬元之借貸，蕭嘉勳夫婦曾於84年6月17日共
    同簽發一紙面額40萬元，票號178756號，未載明到期日本票
    交予丙○○作擔保，應係其父之說情，迄88年7月其父逝世
    前，丙○○並未對其弟蕭嘉勳索債，亦未對上開40萬元本票
    向法院聲請准許強制執行裁定，任由三年票據時效消滅。足
    認上開40萬元為蕭嘉勳所借。上訴人乙○○於84年6月17日
    並未向被上訴人丙○○借款40萬元。
  (二)上訴人乙○○常持票向被上訴人調現，為被上訴人所是認。
    91年7月間上訴人乙○○復持訴外人曾俊弘簽發，大里市農
    會付款票號AC0000000，AC0000000號，發票日均為91年7月
    25日期，面額均為3萬元之兩紙支票欲向被上訴人調現，為
    取信於被上訴人其有償債能力，謂其繼承其父之遺產，登記
    在其兄甲○○名下，賣掉後可分得500萬元，被上訴人為確
    保債權之受償，即要求上訴人乙○○拿其兄甲○○簽發之本
    票作為擔保，上訴人乙○○因而交付一紙甲○○名義簽後，
    經其背書，發票日為90年7月1日，面額10萬元，票號為
    TH0000 000號，到期日為91年9月1日之本票予被上訴人。時
    隔一年，被上訴人向上訴人乙○○表示訴外人鄂秀生有還其
    20萬元，可借其週轉，復要求須提供其兄甲○○簽發之本票
    作擔保，上訴人乙○○即再交付一紙其兄甲○○名義簽發，
    經其背書，發票日為92年7月10日，面額20萬元，票號為
    WG0000000 號，未載到期日之本票予被上訴人，被上訴人於
    92年7月10 日並命上訴人乙○○之切結書證明上開兩紙系爭
    本票確為上訴人甲○○所簽發。依前述，系爭兩紙本票之簽
    發相隔一年，面額分別為10萬元、20萬元，各該時段，上訴
    人乙○○均有向被上訴人借款；上訴人乙○○於84年6月並
    未向被上訴人借款40萬元，該40萬元係其夫蕭嘉勳所借，上
    訴人乙○○與其夫蕭嘉勳於84年6月17日共同簽發，面額40
    萬元，票號178756號未載到期日之本票，被上訴人之票據權
    利請求權，已罹三年時效而消滅，為發票人之上訴人乙○○
    已取得拒絕給付之抗辯權，犯不著再提供系爭本票作擔保。
    是系爭兩紙本票為上訴人乙○○於91、92年間持票向被上訴
    人調現，舉債之擔保，堪以認定。
  (三)依票據法第13條之規定，票據債務人只不得以自己與發票人
    或執票人之前手間所存抗辯之事由，對抗執票人，若以其自
    己與執票人間所存之抗辯之事由資為對抗，則非法所不許。
    查本件系爭本票係上訴人乙○○向被上訴人借款而交付，而
    調現之支票均已兌現，債款並已清償完畢，為被上訴人所不
    爭執，上訴人乙○○為基礎原因關係不存在之對人抗辯，洵
    屬正當。且清償係屬絕對抗辯事由，不問是否直接前後手，
    全部債務人均得據以抗辯執票人。系爭本票既因清償而原因
    關係不存在，上訴人請求確認系爭本票債權不存在，自有即
    受確認判決之法律上利益，應予准許。
  (四)系爭兩紙本票係上訴人乙○○為確保債務之履行而交付予被
    上訴人，茲確保之債務已獲清償，彼等間既無債權、債務關
    係存在，則被上訴人持有系爭兩紙本票之原因不存在，上訴
    人乙○○請求被上訴人返還系爭兩紙本票，應予准許。上訴
    人甲○○與被上訴人非直接當事人，其請求返還系爭兩紙本
    票，難准許。
四、綜上所述，原審就上開應准許部分，為上訴人敗訴之判決，
    尚有未洽，上訴意旨求予廢棄改判，為有理由，爰由本院予
    以廢棄改判如主文第二、三項所示。至於上訴人甲○○之請
    求不應准許部分，原判決為上訴人甲○○敗訴之判決，經核
    於法並無不合，上訴意旨求予廢棄改判，為無理由，應駁回
    其上訴。
五、據上論結，本件上訴為一部有理由，一部無理由，依民事訴
    訟法第436條之1第3項、第450條、第449條第1項、第79條但
    書，判決如主文。
中    華    民    國    95    年    6     月    2     日
                民事第四庭審判長法  官  洪碧雀
                                法  官  張恩賜
                                法  官  周靜秀
正本係照原本作成。
不得上訴。
中    華    民    國    95    年    6     月    5     日
                                書記官
                                                      A


司法院資訊處製作；財團法人民間司法改革基金會備份。
